【裁判字號】    99,上易,1243
【裁判日期】    990630
【裁判案由】    詐欺等
【裁判全文】
臺灣高等法院刑事判決                99年度上易字第1243號
上  訴  人  臺灣板橋地方法院檢察署檢察官
被      告  乙○○
上列上訴人因被告詐欺等案件，不服臺灣板橋地方法院98年度易
字第1083號，中華民國99年4月9日第一審判決（起訴案號：臺灣
板橋地方法院檢察署97年度偵續字第501號），提起上訴，本院
判決如下：
    主  文
上訴駁回。
    理  由
一、本案經本院審理結果，認第一審判決以不能證明被告乙○○
    犯罪，對被告乙○○為無罪之諭知，核無不當，應予維持，
    並引用第一審判決書記載之證據及理由（如附件原審判決書
    ）。
二、原判決以不能證明被告乙○○犯罪而為無罪之諭知，並無不
    合。檢察官循告訴人之聲請上訴，其上訴意旨仍執前詞認被
    告所為構成犯罪，而指摘原審判決無罪為不當。本院認為無
    理由，應予駁回。
據上論斷，應依刑事訴訟法第373條、第368條，判決如主文。
本案經檢察官沈明倫到庭執行職務。
中    華    民    國    99    年    6     月    30    日
                  刑事第一庭審判長法  官  葉騰瑞
                                  法  官  莊明彰
                                  法  官  王炳梁
以上正本證明與原本無異。
不得上訴。
                                  書記官  陳佳伶
中    華    民    國    99    年    6     月    30    日
附件：
臺灣板橋地方法院刑事判決              98年度易字第1083號
公  訴  人  臺灣板橋地方法院檢察署檢察官
被      告  乙○○  男  55歲（民國○○年○月○○日生）
                    身分證統一編號：Ｚ000000000號
                    住臺北市○○街123巷2之1號
                    居臺北縣三重市○○路○段101巷4號
上列被告因詐欺等案件，經檢察官提起公訴（97年度偵續字第50
1 號），本院判決如下：
    主  文
乙○○無罪。
    理  由
一、公訴意旨略以：被告乙○○因知悉告訴人甲○○尚有合夥事
    業應受分配之款項泰銖65萬元，由鍾金德保管（鍾金德所涉
    詐欺罪嫌，由檢察官另為不起訴處分確定），其為取得告訴
    人所有之該筆款項，竟基於意圖為自己不法所有之犯意，先
    於民國90年5 月間某日，前往臺灣臺北監獄探視當時因案在
    監執行之告訴人，並向告訴人表示欲借用該筆款項，告訴人
    雖未當場表示反對之意，惟因會客時間已至，雙方尚未就借
    款數額、還款方式等達成合意；詎被告為取得該筆款項，竟
    向鍾金德及告訴人之子王進興佯稱已商得告訴人之同意借用
    該筆款項，且其為順利自鍾金德處取得該筆款項，及取得王
    進興之信任，竟意圖為自己不法之所有，於不詳時間、地點
    ，徒手竊取鍾金德所有之空白支票1 紙（付款人為泰國農業
    合作銀行），復明知該支票之存款帳戶並非其本人所開立，
    以其本人之名義簽發該紙支票，並無兌現之可能性，仍自行
    簽發該紙支票，填載金額為泰銖65萬元，並持以交付王進興
    ，作為上開借款之擔保，以資取信，致王進興因而陷於錯誤
    ，誤認告訴人確有將該筆泰銖65萬元款項借予被告之意，經
    鍾金德確認王進興已收受該紙支票後，即由鍾金德將告訴人
    所有之前述泰銖65萬元交付予被告；嗣告訴人於93年5 月19
    日出監後，知悉被告已將該筆款項自鍾金德處取走，告訴人
    遂要求被告償還款項，然被告均避不見面，告訴人乃將前述
    支票提示兌現，而遭付款銀行以發票人與支票請領人簽名不
    符退票，告訴人至此始知受騙。因認被告涉犯刑法第339 條
    第1 項之詐欺取財罪嫌、同法第320 條第1 項之竊盜罪嫌。
二、按犯罪事實應依證據認定之，無證據不得認定犯罪事實；不
    能證明被告犯罪者，應諭知無罪之判決，刑事訴訟法第154
    條第2 項、第301 條第1 項分別定有明文。又認定不利於被
    告之事實，須依積極證據，苟積極證據不足為不利於被告事
    實之認定時，即應為有利於被告之認定，更不必有何有利之
    證據；再犯罪事實之認定，應憑真實之證據，倘證據是否真
    實尚欠明確，自難以擬制推測之方式，為其判斷之基礎；刑
    事訴訟上證明之資料，無論為直接或間接證據，均須達於通
    常一般之人均不致有所懷疑，而得確信其為真實之程度，始
    得據為有罪之認定，若其關於被告是否犯罪之證明未能達此
    程度，而有合理懷疑之存在，致使無從形成有罪之確信，根
    據「罪證有疑，利於被告」之證據法則，即不得遽為不利被
    告之認定，最高法院30年上字第816 號、53年台上字第656
    號、76年台上字第4986號分別著有判例可資參照。次按刑法
    第339 條第1 項詐欺罪之成立，以意圖為自己或第三人不法
    所有，以詐術使人將本人或第三人之物交付為要件，所謂以
    詐術使人交付，必須被詐欺人因其詐術而陷於錯誤，若其所
    用方法，不能認為詐術，亦不致使人陷於錯誤，即不構成該
    罪；是以民事債務人之間，若有未依債務本旨履行給付之情
    形，在一般社會經驗而言，其原因非一，或係因不可歸責之
    事由無法給付，或係因合法對抗他造主張抗辯而拒絕給付，
    甚至債之關係成立後，始行惡意遲延給付，皆有可能，非必
    自始即出於無意給付之詐欺犯罪，自難以被告單純債務不履
    行之狀態，即推定被告自始即有不法所有意圖而施用詐術。
三、訊之被告乙○○固不否認於90年5 月間，有向告訴人甲○○
    借得泰銖65萬元，並自鍾金德處取得該筆款項，及其確有簽
    發上開票面金額為泰銖65萬元之支票1 紙，交予告訴人之子
    王進興，作為上開借款之擔保等事實，惟堅詞否認有何詐欺
    取財、竊盜等犯行，辯稱：伊知悉甲○○有泰銖65萬元在鍾
    金德處，伊是跟王進興說想要借用該筆款項，王進興說要問
    甲○○，後來鍾金德告訴伊，王進興同意借款，但要付利息
    給甲○○在泰國的妻小，鍾金德就將該筆款項給伊，伊也確
    實有拿利息給甲○○在泰國的妻小，只是後來伊投資失利，
    利息沒有辦法繼續給，錢也還不出來；伊跟甲○○借款當時
    ，並沒有簽發支票做擔保，是之後在92年間，甲○○的兒子
    跟伊說之前該筆借款沒有擔保，不放心，要求伊開支票做擔
    保，伊才簽發該紙泰銖65萬元之支票，託友人陳崇凱轉交給
    王進興，該支票係伊先前與鍾金德在泰國合作養蝦事業時，
    與鍾金德一起開戶申請的，支票一直由伊保管，伊也會自行
    簽發使用，並非自鍾金德處竊取而來，伊並無詐騙甲○○的
    款項，或竊取鍾金德支票之行為等語。經查：
  (一)被告被訴詐欺取財犯行部分：公訴意旨認被告涉犯詐欺取財
    罪嫌，無非係以：1.依告訴人於偵查中之指訴，足認被告係
    明知其尚未與告訴人就借款事項達成合意，仍向王進興、鍾
    金德2 人佯稱已獲得告訴人之同意借用該筆泰銖65萬元款項
    ，2.依證人王進興、鍾金德2 人於偵查中之證述，及卷附泰
    國銀行認證文件1 份，足認被告於借款當時，係簽發前述面
    額為泰銖65萬元、非其本人所得簽發而自始無兌現可能之支
    票1 紙交予證人王進興，佯裝為借款之擔保，以此詐術方式
    取信於證人王進興，而自證人鍾金德處詐得該筆泰銖65萬元
    款項等情，為其主要論據；惟查：
  1.告訴人於偵查中，固指稱：90年2 月間，伊因案在監服刑，
    鍾金德有告訴伊之前合夥事業結算後，有泰銖65萬元要還給
    伊，該筆款項先由鍾金德保管，之後在同年5 月間，被告與
    伊子王進興一起到監獄看伊，被告跟伊說要借錢，伊有說要
    借錢給被告，伊有說「好」，但沒有說要借多少，伊沒有說
    要借泰銖65萬元給被告等情（見臺灣板橋地方法院檢察署96
    年度他字第6108號偵查卷宗【下稱偵查卷第1 冊】第2 頁之
    告訴狀內容、第16頁、第26頁之訊問筆錄、臺灣板橋地方法
    院檢察署97年度偵續字第501 號偵查卷宗【下稱偵查卷第2
    冊】第31頁之訊問筆錄）；惟查，細繹告訴人上開所述情節
    ，其於知悉被告有意向其借款時，既確有同意借款予被告，
    甚者對於被告借款之請求，已明確表示「好」，顯難認其無
    借款予被告之意。又告訴人於本院審理時，復到庭結證略稱
    ：伊跟鍾金德拆夥後，有泰銖65萬元放在鍾金德處，被告知
    悉後，就到監獄看伊，向伊借錢，當時伊有說「好」，因為
    伊已經跟被告說「好」，只好將錢借給被告，之後伊子王進
    興、王進榮到監獄看伊，伊告訴王進興、王進榮要讓被告簽
    支票來擔保，錢才借給被告等情（見本院99年2 月10日審判
    筆錄第4 至第7 頁）；依告訴人上開證述情節，被告既係得
    知告訴人尚有泰銖65萬元在鍾金德處，始前往監所向告訴人
    表示欲商借款項，則被告所欲借用之款項，自係指該筆在鍾
    金德處之泰銖65萬元，且此亦為告訴人所知悉，而告訴人既
    對被告表示同意借款，其真意自係同意將上開泰銖65萬元借
    予被告，此觀諸告訴人自陳其有「告訴王進興、王進榮2 人
    ，要讓被告簽支票來擔保，錢才借給被告」等語益明，蓋倘
    若雙方對於借款之標的、金額尚未成共識，如何能要求被告
    簽發支票作為擔保？再者，若告訴人並未同意將該筆泰銖65
    萬元之款項借予被告，其於知悉被告已自證人鍾金德處「騙
    」得該筆泰銖65萬元後，必會立即向被告索討，並追究被告
    所涉及之相關民事、刑事責任，以確保自身權利；然告訴人
    於93年5 月19日出監後，即知悉該筆泰銖65萬元已由被告自
    證人鍾金德處取走，其並經由證人王進興之轉交而持有被告
    所簽發前述面額為泰銖65萬元之支票1 紙，該支票所記載之
    日期為「泰曆2544年5 月21日」（按即西元2001年5 月21日
    ），因該支票已過期，無法提示，之後於93、94年間，告訴
    人即持該支票與被告、證人鍾金德等人相約在證人鍾金德位
    於泰國之住處，由被告將該支票之日期更改為「泰曆2550年
    2 月21日」（按即西元2007年2 月21日），經告訴人屆期提
    示未獲兌現，始據以提出本件詐欺告訴，此據告訴人於本院
    審理時證述明確（見本院同上審判筆錄第8 至第9 頁），核
    與證人鍾金德於偵查中檢察官訊問時之供述、本院審理時結
    證所述之情節相符（見偵查卷第1 冊第37頁之訊問筆錄，本
    院99年3 月24日審判筆錄第11頁、第13至第14頁），並有前
    述支票影本1 紙在卷可按（見偵查卷第1 冊第5 頁），足見
    告訴人於知悉被告已取走該筆泰銖65萬元之款項後，非但未
    立即追究被告「詐騙」該筆款項之相關責任，反自甘持被告
    所簽發之前述同面額支票作為擔保，之後更同意被告將該支
    票之日期更改、延展至6 年後，並待該延展後之日期屆至時
    ，始將該紙支票提示請求兌現，此顯與告訴人認遭被告「詐
    騙」該筆款項後，所可能採取之合理處置作法大相逕庭。參
    合上情，本件告訴人確有同意將該筆泰銖65萬之款項借予被
    告，應堪認定，難認被告有何公訴意旨所指「被告明知其尚
    未與告訴人就借款事項達成合意，仍向王進興、鍾金德2 人
    佯稱已獲得告訴人之同意借用該筆泰銖65萬元款項」之情。
    至
    本件被告所辯當時向告訴人借得該筆泰銖65萬元款項之過程
    ，固與告訴人上開指（證）述之借款過程有未盡相符之處（
    依被告前開所辯情節，其係透過證人王進興向當時人在監獄
    之告訴人借款，並非親自前往監獄向告訴人本人借款），惟
    此既無礙於告訴人確有同意將該筆泰銖65萬元借予被告之認
    定，被告此部分所辯情節，縱與實際情狀有所出入，亦無從
    執為不利於被告之事實認定，併予敘明。
  2.次查，公訴意旨認被告係於90年5 月間「借款當時」，簽發
    前述面額為泰銖65萬元之支票1 紙交予證人王進興，佯裝為
    借款之擔保，以此詐術方式取信於證人王進興，而自證人鍾
    金德處詐得該筆泰銖65萬元款項；被告則辯稱：該紙支票係
    於「借款後」之92年間，始簽發並委託友人陳崇凱轉交予王
    進興，作為借款之擔保等語。經查，證人王進興於偵查中檢
    察官訊問時，原係證稱：伊父親即告訴人在監服刑期間，被
    告的某個朋友有拿前述面額為泰銖65萬元的支票1 張來給伊
    ，該人只說被告交代要將這張票交予告訴人，其餘沒有多說
    ，伊只有收到該張支票，並不知道關於泰銖65萬元的事情，
    伊也沒有接到過鍾金德的電話等情（見偵查卷第1 冊第17頁
    、第26頁之訊問筆錄，偵查卷第2 冊第33頁之訊問筆錄），
    嗣其於本院審理時，則到庭結證略稱：被告的朋友有拿前述
    支票來給伊，伊不知道該支票的目的為何，也沒有問，之後
    鍾金德有打電話給伊，問伊有沒有收到支票，伊就說有，鍾
    金德當時沒有告訴伊該支票的用途，伊在告訴人提出告訴前
    ，根本不知道任何關於借款的事等情（見本院99年2 月10日
    審判筆錄第10至第12頁），核諸證人王進興前後所證述之內
    容，關於其在收受前述支票後，究竟有無接到證人鍾金德之
    確認電話乙節，已有前後不一之情；又證人鍾金德於偵查中
    檢察官訊問時及本院審理時，供述及證述略以：告訴人的兒
    子有打電話給伊，說已經收到泰銖65萬元的支票，錢可以借
    給被告，伊就將告訴人合夥部分的泰銖65萬元交給被告等情
    （見偵查卷第1 冊第25頁之訊問筆錄，本院99年3 月24日審
    判筆錄第4 至第5 頁、第7 至第8 頁），觀諸證人鍾金德上
    開證述內容，顯與證人王進興前揭證述情節不相合致，自難
    僅憑渠等前開非無瑕疵可指之證述內容，逕認被告係於「借
    款當時」，即簽發該紙面額為泰銖65萬元之支票予證人王進
    興。又證人即受被告之委託轉交上開支票予證人王進興之被
    告友人陳崇凱，於本院審理時到庭結證略稱：被告曾委託伊
    拿1 張支票交給一位王先生，被告說是因為借錢所開的支票
    ，伊拿過去時，該位王先生說他知道，就收走了，當時是在
    92、93年間等語（見本院99年2 月10日審判筆錄第13至第14
    頁），核與被告前開所辯：該紙支票係於「借款後」之92年
    間，始委託證人陳崇凱轉交予王進興，作為借款之擔保等情
    相符，堪認被告上開所辯，尚非子虛之詞；從而，被告既係
    於「已借得」該筆泰銖65萬元之款項後，相隔年餘，始簽發
    上開支票作為借款之擔保，無論該紙支票事後是否可獲兌現
    ，均難認被告於「借款當時」，有何以簽發支票以資取信之
    詐術方式，詐騙該筆泰銖65萬元款項之可言，其理至明。至
    卷附泰國銀行認證文件1 份（見偵查卷第2 冊第35至第37頁
    ），其內容固記載：前揭面額為泰銖65萬元之支票，其所屬
    泰國銀行帳戶之帳戶所有人為「Chung Chin Te 」（即鍾金
    德），帳戶所有人為唯一支款人等語；然查，被告簽發該紙
    支票之時間，係在其已向告訴人借得泰銖65萬元款項之後，
    無論該支票有無兌現之可能，均不能據以認定被告於「借款
    時」有何施用詐術之詐欺行為可言，此詳前述，況且，被告
    對於該支票所屬之銀行帳戶，是否確無簽發支票支用款項之
    權限，此非無疑問（詳下述），且被告亦非以不法之方式，
    取得該紙支票（亦詳下述），自無從徒憑前述泰國銀行之認
    證文件內容，及該紙支票事後終未能獲兌現之事實，遽為不
    利於被告之事實認定，亦併予敘明。
  3.綜上所述，本件被告係於已徵得告訴人同意借款之情形下，
    自證人鍾金德處取得告訴人前開泰銖65萬元款項，且被告係
    於「已借得」該筆款項後，相隔年餘，始簽發前揭面額為泰
    銖65萬元之支票1 紙予交證人王進興，作為該筆借款之擔保
    ，難認被告於借得該筆款項當時，有何施用詐術之行為，告
    訴人、證人王進興、鍾金德等人亦無何陷於錯誤之可言，自
    與刑法上詐欺取財罪之構成要件有間；是於缺乏其他積極事
    證足佐之情形下，自無從僅憑被告事後未能償還該筆款項，
    及前揭供擔保之支票屆期亦未獲兌現之事實，遽入被告於詐
    欺取財之罪責。
  (二)被告被訴竊盜犯行部分：公訴意旨認被告涉犯竊盜罪嫌，無
    非係以證人鍾金德於偵查中所證述之情節，認被告係未經證
    人鍾金德之同意，擅自竊取證人鍾金德所有之空白支票1 紙
    ，持以簽發前述面額為泰銖65萬元之支票交予證人王進興等
    情，為其主要論據。經查，證人鍾金德於偵查中檢察官訊問
    時及本院審理時，固均結證稱：該支票是伊的帳戶，被告不
    能簽發該帳戶之支票，伊並未同意被告簽發該紙支票，係被
    告自行偷取該空白支票使用等情（見偵查卷第2 冊第22至第
    23頁之訊問筆錄，本院99年3 月24日審判筆錄第9 頁、第11
    頁、第13至第15頁）；惟查，證人鍾金德亦自承：該支票帳
    戶係伊與被告在泰國合作養蝦期間所開立，當時係由被告負
    責記帳，伊負責付錢等情（見本院同上審判筆錄第8 至第9
    頁），顯見該支票帳戶之開立，並非僅供證人鍾金德個人目
    的之使用，而係供被告與鍾金德合夥經營事業之共同使用，
    縱該帳戶之名義人為證人鍾金德個人，然被告既亦為事業合
    夥人之一，且負責該合夥事業帳務之管理，其對於該證人鍾
    金德名義之支票帳戶，是否全無簽發支票動支款項之權限，
    已非無疑問；尤其，被告所簽發之前述面額為泰銖65萬元支
    票1 紙，嗣因已逾支票所載日期，無法提示，告訴人乃於93
    、94年間，與被告、證人鍾金德等人相約在證人鍾金德位於
    泰國之住處，由被告將該支票之日期更改、延展，此已詳前
    述，證人鍾金德亦自承其於被告更改票期當時，其本人確係
    在場，並親眼見及該紙支票（見本院同上審判筆錄第11頁、
    第13頁），倘該紙支票確係證人鍾金德前所遭竊、且未經其
    同意而遭被告簽發使用，證人鍾金德於親眼見及該紙支票時
    ，豈有可能全然未予察覺，而仍協調雙方更改票期之理？此
    顯與常情相悖；是證人鍾金德上開所述該支票係遭被告擅自
    竊取簽發使用乙節，是否屬實，顯值懷疑，被告辯稱該支票
    係由其保管，其亦可簽發使用等語，尚非全無可採；無論如
    何，究無從僅憑證人鍾金德上開與常情相違之證述內容，遽
    認被告有何竊盜之犯行，甚屬灼然。
四、綜上所述，本件公訴人認被告涉犯詐欺取財、竊盜等罪嫌，
    其所憑之積極證據，均不足證明被告有何詐欺取財、竊盜等
    犯行；本件容係被告與告訴人間關於借貸關係所生之民事糾
    葛，應由告訴人另循民事途徑以求解決，而與詐欺取財、竊
    盜等犯罪行為有間。此外，本院復查無其他積極證據足認被
    告有何公訴人所指之犯行，揆諸首揭條文及判例意旨，不能
    證明被告犯罪，即應為無罪之諭知，以昭審慎。
據上論斷，應依刑事訴訟法第301 條第1 項，判決如主文。
本案經檢察官黃彥琿到庭執行職務
中    華    民    國    99    年    4     月    9     日
                刑事第十一庭  審判長法  官  張江澤
                                    法  官  陳海寧
                                    法  官  劉景宜
上列正本證明與原本無異。
如不服本判決，應於判決送達後10日內敘明上訴理由，向本院提
出上訴狀 (應附繕本) ，上訴於臺灣高等法院。其未敘述上訴理
由者，應於上訴期間屆滿後20日內向本院補提理由書「切勿逕送
上級法院」。
                                    書記官  謝秀青
中    華    民    國    99    年    4     月    20    日

司法院資訊處製作；財團法人民間司法改革基金會備份。
